【裁判字號】    90,訴,493
【裁判日期】    901207
【裁判案由】    重利
【裁判全文】
臺灣高雄地方法院刑事判決                            九十年度訴字第四九三號
    公  訴  人  臺灣高雄地方法院檢察署檢察官
    被      告  己○○
    選任辯護人  鄭國安
                吳麗珠
                陳炳彰
右列被告因重利案件，經檢察官提起公訴（八十九年度偵字第八六一六號），本院判
決如左：
    主  文
己○○以乘他人急迫，貸以金錢而取得與原本顯不相當之重利為常業，處有期徒刑壹
年陸月。
    事  實
一、己○○於民國八十五年十二月底起，以營利之意圖，經營俗稱「地下錢莊」之業
    ，利用庚○○父親生病、子女在外地讀書及生意周轉急需用錢之際，乃約定貸以
    金錢，其利息為每借新臺幣（下同）十萬元，以十天為一期計息，每期利息五千
    元至七千元（於借款之際即預扣一期之利息，再以預扣額及實際取得額合併計算
    借款金額），即每月之月息為十五分至二十一分，年息為一百八十分至二百五十
    二分，而於八十五年底起至八十七年間在高雄市三民區○○○路二十號庚○○住
    處內，陸續貸與庚○○吉約一百萬元，並至少取得如附表所示之支票面額共一百
    七十二萬五千元之重利，惟至八十八年一月間，因庚○○已無力償債，己○○乃
    利用不知情之配偶丙○○為債權人，並要求庚○○以其妻陳黃梅貴之名書立借據
    ，再提供陳黃梅貴名下所有之高雄市三民區○○○路二十號房屋及土地，予丙○○為擔保；此外再於八十八年十二月間，要求庚○○簽發到期日為八十八年七月
    六日，面額為一百七十萬元之本票一紙，丙○○再以該紙本票向本院聲請准予強
    制執行及假扣押之裁定後，於八十九年一月十一日查封庚○○所有高雄縣橋頭鄉
    ○○段○八四六─○○○○號土地，己○○並恃此維生，以之為常業。己○○復
    承前犯意，於八十六年十二月初許，利用辛○○生意急需資金之際，約定貸以三
    十萬元款項，其利息為以每十天一期，每期利息為五萬元，於借款時先扣除利息
    後給付二十五萬元之現款，每月之月息為三十六分，年息為四百三十二分，嗣辛○○不詳姓名之合夥人，於八十六年十二月十日為其清償上開借款，己○○因而
    取得五萬元之重利。
二、案經高雄市政府警察局移請臺灣高雄地方法院檢察署檢察官偵查起訴。
    理  由
一、訊據被告己○○固坦承有借款予被害人庚○○及辛○○之事實，惟則矢口否認有
    任何重利犯行，辯稱：伊係每月收三分利，並非重利云云，經查：
（一）右揭事實，業據證人庚○○分別於警訊及偵查中證陳：伊於八十五年底因父親
      生病、子女在外地讀書及生意周轉急需用錢之際，才在高雄市三民區○○○路
      二十號向被告借錢，在陸續借還之下，利息已累計達五百萬元，在伊償還之下
      本息現剩一百七十萬元，借錢時利息為每借十萬元，以十天為一期計息，每期
      利息五千元至七千元，於借款之際即預扣一期之利息，伊共借得約一百萬元左
      右，已付了約二百多萬元等語（詳見八十九年二月三日警訊筆錄、偵查卷第十
      一頁、第十八頁），並有其所提出之診斷證明書一份、匯款單、本票及支票多
      紙等在卷可資佐憑，佐以被告己○○亦於本院審理中直承：庚○○係因擴充行
      號的設備及生意上需要之原因，才向伊借款等語（詳見本院九十年四月六日訊
      問筆錄），足證被告於貸款於證人庚○○之際，已然知悉其係於急迫之時，始
      向之告貸之事實。
（二）證人庚○○前揭證詞，核與證人辛○○於警訊及偵查中所證：伊於八十六年十
      二月初因生意急需資金向被告借款二十五萬元，每十天利息五萬元，開三十萬
      元之支票，應還三十萬元，後來伊還不起，就於八十六年十二月十日找合夥人
      還等語相符（詳見八十九年二月十六日警訊筆錄、偵查卷第二十六頁及第二十
      七頁），徵諸證人辛○○既已清償上開借款，衡情應無設詞攀誣之理，足證其
      二人證詞，洵屬有據，至堪採信。反觀被告於偵查中初訊時，先則辯稱：伊借
      錢給庚○○沒有算利息，伊不認識辛○○云云（詳見偵查卷第十五頁、十九頁
      ），嗣則改稱：伊借辛○○及庚○○每月只算三分利息云云（詳見偵查卷第十
      七頁及第二十七頁），其供述前後不一，已見其情虛之處。雖其則於本院審理
      中改稱：庚○○有還約一百多萬元，伊共借一百七十萬元等語，惟證人庚○○
      於八十九年二月三日向警方陳述其被害事實後，經警持臺灣高雄地方法院檢察
      署檢察官所開具之搜索票前往搜索，於被告住處內，扣得由證人庚○○之配偶
      陳黃梅貴開立予被告之配偶丙○○借款一百七十萬元之借據一只，此有該借據
      及搜索扣押證明筆錄各一紙足資，經比對與卷附之丙○○對陳黃梅貴所有之高
      雄市三民區○○○路二十號房屋及土地之他項權利證明書所載相符（均詳見警
      卷第五頁及第六頁），被告果係共借款予庚○○共一百七十萬元，而庚○○亦
      曾清償一百餘萬元，依法被告所能主張之債權金額即應抵充部分之本金，何以
      被告仍有借款總額之債權可得主張，且用此債權設定陳黃梅貴上開房地之抵押
      權？又本件借款之相對人，應為被告與林國賢，為何會由陳黃梅貴成為債務人
      ，而丙○○為債權人？故上開疑點，均可見被告所辯與常情不符之處，難以遽
      採。
（三）訊據證人丙○○則稱：伊沒有放款借錢等語（詳見偵查卷第二十七頁），則何
      以丙○○擁有對證人陳黃梅貴可得主張之一百七十萬元債權及上開抵押權，已
      足令人啟疑。徵諸證人陳黃梅貴於本院審理中結證所述：借款都由庚○○向被
      告借，但被告表示借款時都要簽伊及庚○○的名字在本票上，被告向庚○○催
      討債務無效果，因為本金有一百萬元，利息有七十萬元，庚○○所還的錢已超
      過本金，被告不讓伊寬限，而且還找面有不善之人表示「債務不處理大家很難
      看」之語，為了能繼續作生意減少困擾，只好簽借據及本票等語（詳見本院九
      十年四月六日訊問筆錄），經核與卷附之本票影本十三紙所載內容相契，且被
      告曾請他人逼債之事實，亦經證人庚○○證陳屬實，況本件債權債務關係，既
      存在於被告及庚○○二人，證人陳黃梅貴是在何心理因素考量下，故違其本意
      增列為債務人，且使被告對庚○○之債權，呈倍數增加，其並提供所有之上開
      房屋及土地供丙○○為擔保，殊值探究。
（四）被告曾於八十八年十二月間，要求庚○○簽發到期日為八十八年七月六日，面
      額為一百七十萬元之本票一紙，丙○○再以該紙本票向本院聲請准予強制執行
      及假扣押之裁定後，於八十九年一月十一日查封庚○○所有高雄縣橋頭鄉○○
      段○八四六─○○○○號土地之事實，業據證人乙○○到庭證陳屬實，且為被
      告肯認上情無訛，並有土地登記謄本及本票各一紙存卷可參，而本件之借款總
      額苟如被告所述僅有一百七十萬元，何以丙○○得以該本票，對庚○○上開土
      地聲請假扣押及主張擁有上開債權（詳見本院八十九年雄簡字第一二一○號及
      八十九年度簡上字第二二號判決），此外又對證人陳黃梅貴上開房屋及土地擁
      有債權及抵押權，對照上開證人陳黃梅貴及庚○○之證詞，益徵被告確曾請他
      人向證人庚○○及陳黃梅貴糾眾逼債之事實，洵非虛妄。
（五）被告於八十五年間至八十六年間，在祁德電鍍原料行工作，平均月收入約四萬
      多元，與卷附財政部高雄市國稅局八十七年度、八十八年度財產歸戶清單二份
      及扣繳憑單一份佐憑。另證人庚○○所簽發之支票十三紙（支票號碼、付款銀
      行、面額均詳如附表所示），經本院調取其正反面影本核對結果，均由證人丙○○、丁○○及戊○○之銀行帳戶內提示，且上開支票總額共計有一百七十二
      萬五千元之事實，業據證人丁○○及戊○○到庭結證係由被告所交付屬實，且
      有支票正反面影本十三紙、銀行帳戶開戶基本資料四紙可憑，足見被告至少已
      取得證人庚○○所交付共一百七十二萬五千元金額之事實。再細觀上開支票之
      發票日期集中在八十六年三月九日至八十七年六月六日，共九月期間，被告陸
      續所借之款項如僅月息三分，何以其債權額原本可累積計算於九個月期內，取
      得幾乎與被告所述總額相當即一百七十二萬五千元之利息，此外證人丙○○尚
      擁有對證人陳黃梅貴之一百七十萬元債權及上開抵押權；被告另有對證人庚○○一百七十萬元之債權，凡此均顯示證人庚○○前揭於警訊及偵查中所述，確
      屬實在，自堪為被告不利事實之認定；且益可反證被告上開每月收取三分利之
      辯詞，與事證未符，應係臨訟卸責之語，不足採信。被告於八十五、六年間每
      月所得既僅四萬餘元，惟其藉貸款予證人庚○○及辛○○之方式，竟可於一年
      間取得至少一百七十七萬五千元之重利，足認其有恃此維生，以之為常業之主
      觀意圖至明。
（六）雖證人庚○○另聲請本院傳喚甲○○、李柏祺及乙○○，欲證陳被告確有取得
      重利及經營地下錢莊之事實，嗣經本院傳喚甲○○及李柏祺後，其二人固證稱
      並無此事之語，惟此部分僅能證明其二人並未向被告借款，或被告未取得重利
      之事實，尚不足據以推論被告並無前述之犯罪事實。另證人乙○○初則於偵查
      中證陳：被告是做錢莊的，後於本院審理中改稱並無如此說云云，可見其證述
      前後不一，真實性如何亦屬可疑，且其並非親歷被告借款全部過程之人，故渠
      等證詞，均不足為被告有利或不利事實之認定，併此敘明。
二、核被告己○○所為，係犯刑法第三百四十五條之常業重利罪。被告雖於八十五年
    底起至八十七年間，有實施多次重利罪之犯行，惟被告既有反覆以此維生之意，
    應認其係為實現同一業務目的所為之多次行為，僅論以一常業犯行即可包攝於內
    ，在法律上應為實質上一罪。爰審酌被告藉貸與金錢之舉謀取重利，榨取經濟上
    處於弱勢之人，並以藉詞催收債務，糾眾騷擾借款者，冀得暴利，對社會之危害
    不可謂輕，且其上開犯罪至少已取得一百七十七萬五千元之鉅額利益；復於犯罪
    後猶卸詞圖卸，冀免刑責，犯罪後態度不佳等一切情狀，量處如主文所示之刑。
    末查被告雖未曾受有期徒刑以上刑之宣告，此有臺灣高雄地方法院檢察署刑案資
    料查註紀錄表足按，然考其犯罪後絲毫未見悔過及深自檢討反省之意，反一再指
    陳他人設詞構陷其入罪，顯見其犯行確有接受矯治之必要，故本院認其情形尚與
    暫不執行為適當之緩刑要件未合，故未予宣告緩刑，併此敘明。至於被告上開犯
    罪所得，已歸入不知情之證人丙○○帳戶內，業如前述，尚非屬被告所有，固本
    院未併予諭知沒收，附此敘明。
據上論斷，應依刑事訴訟法第二百九十九條第一項前段、刑法第三百四十五條，罰金
罰鍰提高標準條例第一條前段，決如主文。
中      華      民      國      九十      年      十二      月    七    日
                                臺灣高雄地方法院刑事第二庭
      法  官    李代昌
右正本證明與原本無異。
如不服本判決，應於判決送達後十日內，向本院提出上訴狀。
                                      書記官    吳月華
中    華    民    國      九十      年      十二      月      七      日
附錄本判決論罪科刑適用法條
刑法第三百四十五條
中華民國刑法第三百四十五條
 (常業重利罪)
以犯前條之罪為常業者，處五年以下有期徒刑，得併科三千元以下罰金。
附表：
┌──┬──────┬───────┬────┬───────┬────┐
│編號│ 支 票 號 碼│ 付 款 銀 行  │ 面 額  │ 發 票 日 期  │ 提示人 │
│    │            │              │        │              │        │
├──┼──────┼───────┼────┼───────┼────┤
│ 一 │ＬＡ四一六五│臺灣省合作金  │十萬元  │八十六年七月二│丙○○  │
│    │四○六號    │庫岡山支庫    │        │日            │        │
├──┼──────┼───────┼────┼───────┼────┤
│ 二 │ＬＡ四一六五│ 同  右       │十萬元  │八十六年七月九│丙○○  │
│    │四一六號    │              │        │日            │        │
├──┼──────┼───────┼────┼───────┼────┤
│ 三 │ＬＡ四一六五│ 同  右       │十萬元  │八十六年七月二│丙○○  │
│    │四二一號    │              │        │十日          │        │
├──┼──────┼───────┼────┼───────┼────┤
│ 四 │ＭＡ九三六○│彰化銀行九如路│十萬元  │八十六年三月九│丙○○  │
│    │七六○號    │分行          │        │日            │        │
├──┼──────┼───────┼────┼───────┼────┤
│ 五 │ＭＡ九三六三│ 同  右       │十萬元  │八十六年五月三│丁○○  │
│    │五二三號    │              │        │十日          │        │
├──┼──────┼───────┼────┼───────┼────┤
│ 六 │ＭＡ九三六六│ 同  右       │二十萬元│八十六年九月七│丙○○  │
│    │七六三號    │              │        │日            │        │
├──┼──────┼───────┼────┼───────┼────┤
│ 七 │ＭＡ九三六八│ 同  右       │十萬元  │八十六年十月九│丙○○  │
│    │五六○號    │              │        │日            │        │
├──┼──────┼───────┼────┼───────┼────┤
│ 八 │ＭＡ九三六八│ 同  右       │八萬元  │八十六年十月十│丙○○  │
│    │五六七號    │              │        │日            │        │
├──┼──────┼───────┼────┼───────┼────┤
│ 九 │ＡＫ九四九一│ 同  右       │六萬五千│八十七年三月二│丙○○  │
│    │三八○號    │              │元      │十一日        │        │
├──┼──────┼───────┼────┼───────┼────┤
│ 十 │ＡＫ九四九二│ 同  右       │八萬元  │八十七年四月二│丙○○  │
│    │六一三號    │              │        │十九日        │        │
├──┼──────┼───────┼────┼───────┼────┤
│十一│ＡＫ九四九二│ 同  右       │五萬元  │八十七年四月二│丙○○  │
│    │六一五號    │              │        │十四日        │        │
├──┼──────┼───────┼────┼───────┼────┤
│十二│○○五七九○│香港上海匯豐銀│五萬元  │八十七年六月六│戊○○  │
│    │二號        │行高雄分行    │        │日            │        │
├──┼──────┼───────┼────┼───────┼────┤
│十三│○○五七九○│ 同  右       │五萬元  │八十七年六月六│戊○○  │
│    │三號        │              │        │日            │        │
├──┼──────┼───────┼────┼───────┼────┤
│十四│○○五七九○│ 同  右       │五萬元  │八十七年六月六│戊○○  │
│    │四號        │              │        │日            │        │
├──┼──────┼───────┼────┼───────┼────┤
│十五│票號不詳    │ 同  右       │五十萬元│八十七年四月三│丙○○  │
│    │            │              │        │十日          │        │
├──┴──────┴───────┴────┴───────┴────┤
│                        面額合計一百七十二萬五千元                    │
└───────────────────────────────────┘


司法院資訊處製作；財團法人民間司法改革基金會備份。
